【裁判字號】    97,訴,4108
【裁判日期】    980318
【裁判案由】    偽證
【裁判全文】
臺灣臺中地方法院刑事判決              97年度訴字第4108號
公  訴  人  臺灣臺中地方法院檢察署檢察官
被      告  丙○○
            乙○○
共      同
選任辯護人  李進建律師
上列被告因偽證案件，經檢察官提起公訴（九十七年度偵字第一
四四五五號），本院判決如下：
    主    文
丙○○、乙○○均無罪。
    理    由
一、公訴意旨略以：被告丙○○係樺富遊覽車客運有限公司即國
    詳遊覽車客運有限公司（下稱國詳公司）之經理，被告乙○○係鄉親遊覽車業務公司（下稱鄉親公司）之經理。被告丙○○於本院民國九十四年九月十二日以九十四年度（起訴書
    誤載為九十五年度）訴字第一四三七號審理原告甲○○與被
    告樺富遊覽車客運有限公司即國詳公司間返還價金事件之審
    理時，就案件有重要關係之事項，經具結為證人後，竟基於
    偽證犯意，虛偽證述：「後來原告所開的支票有跳票，款項
    未給付，合迪公司就將系爭車輛遷回去，並賣給第三人鄉親
    公司」、「因我們公司的工廠比較大，合迪公司將車子遷回
    我們國詳公司工廠放，事後鄉親公司說要買中古的遊覽車，
    因剛好有放置系爭車輛，我就介紹鄉親公司向合迪公司買，
    買賣的過程是鄉親公司與合迪公司接洽的。」等語；而被告
    乙○○於上開事件九十四年十一月二日審理時，就案件有重
    要關係之事項，經具結為證人後，竟基於偽證犯意，虛偽證
    述：「合迪公司有將系爭車輛出售給鄉親公司，移轉之後我
    們有將系爭車輛改車牌為310-GG。」等語，致本院為駁回原
    告之訴及假執行之聲請。因認被告二人均涉有刑法第一百六
    十八條之偽證罪嫌云云。
二、本件公訴人認被告丙○○、乙○○涉有刑法第一百六十八條
    之偽證罪嫌，無非係以上開事實，業據被告二人供陳渠等確
    有上開證述，並有告訴人甲○○指述稽詳，且有九十四年度
    訴字第一四三七號九十四年九月十二日及九十四年十一月二
    日審理筆錄、民事判決書、臺灣臺北地方法院九十五年重訴
    字第四三八號民事判決書【認定系爭車輛係由國詳公司回贖
    後出售予第三人，與被告（即合迪公司）無涉】、臺灣高等
    法院九十五年度重上字第五六二號民事判決書、最高法院九
    十七年度臺上字第一０三０號民事判決書、訂購單影本、統
    一發票、買賣契約書、合迪公司之答辯狀、本院九十四年度
    （起訴書誤載為九十五年度）訴字第一四三七號、臺灣彰化
    地方法院九十四年度訴字第一三三號、臺灣高等法院臺中分
    院九十五年上字第一四五號及最高法院九十五年臺上字第二
    六八０號卷等，為其主要論據。
三、按犯罪事實應依證據認定之，無證據不得認定犯罪事實；又
    被告否認犯罪事實所持之辯解，縱屬不能成立，仍非有積極
    證據足以證明其犯罪行為，不能遽為有罪之認定，刑事訴訟
    法第一百五十四條第二項、最高法院三十年上字一八三一號
    判例參照。復按刑事訴訟法上所謂認定犯罪事實之證據，係
    指足以認定被告確有犯罪行為之積極證據而言，該項證據自
    須適合於被告犯罪事實之認定，始得採為斷罪資料；且犯罪
    事實之認定，應憑真實之證據，倘證據是否真實尚欠明顯，
    自難以擬制推測之方法，為其判斷之基礎；另證據之證明力
    ，固屬於法院判斷之自由，惟證據本身如有瑕疵，則在瑕疵
    未能究明以前，遽採為有罪之根據，即難謂適法，最高法院
    二十九年上字第三一○五號、五十三年台上字第六五六號及
    三十二年上字第九七一號分別著有判例可資參照。次按刑法
    第一百六十八條規定證人依法作證時，必須對於案情有重要
    關係之事項為虛偽之陳述，始負偽證之罪責；所謂於案情有
    重要關係之事項，係指該事項之有無，足以影響於裁判之結
    果者而言，蓋證人就此種事項為虛偽之陳述，則有使裁判陷
    於錯誤之危險，故以之為偽證罪而科以刑罰；苟其事項之有
    無與裁判之結果無關，僅因其陳述之虛偽即對之科刑，未免
    失之過酷，是以上開法條加此特別構成要件，以限定虛偽陳
    述之範圍，與其他立法例，對於證人虛偽陳述之結果不設何
    等區別者，其立法精神自有不同，最高法院八十二年台上字
    第六二二０號著有判決足參。又刑法第一百六十八條之偽證
    罪，以於案情有重要關係之事項，故意為虛偽之陳述為構成
    要件，如對案情有重要關係之事項所述不實，惟非出於故意
    者，仍難論以偽證罪，最高法院著有三十年上字第二○三二
    號判例，又所謂偽證係指證人對於所知實情故作虛偽之陳述
    而言，不包括證人根據自己意見所作之判斷在內，復經最高
    法院著有六十九年台上字第一五○六號判例可資參照。
四、訊據被告丙○○、乙○○二人固均坦承渠等確有於上開時、
    地證稱上開情詞等情不諱；惟仍堅詞否認渠等有何偽證之犯
    行，被告丙○○乃辯稱：伊乃認國詳公司與合迪公司間所締
    契約為附條件買賣契約，合迪公司為有權出售系爭車輛者，
    且系爭車輛因告訴人未繳納分期價金予合迪公司，而遭合迪
    公司取回後，即由合迪公司託付暫停在國詳公司相關企業以
    圖另行出售，伊始介紹鄉親公司向合迪公司購買系爭車輛，
    並於鄉親公司匯款至國詳公司帳戶後轉交買賣價金四百四十
    萬元予合迪公司，尚非國詳公司向合迪公司回贖系爭車輛後
    出售，當時合迪公司之接洽人為何現雖已不復記憶，惟並非
    證人即合迪公司之法務丁○○，況伊證述上情與告訴人前對
    國詳公司所為返還價金案件遭判決敗訴無涉，當無構成偽證
    罪嫌之餘地等語；另被告乙○○則辯稱：鄉親公司認為係透
    過國詳公司向合迪公司購買系爭車輛，因國詳公司因靠行制
    度雖擁有系爭車輛名義上之所有權，然系爭車輛因向合迪公
    司辦理貸款而使動產擔保設定於合迪公司名下，系爭車輛之
    異動均受貸款公司即合迪公司限制，故推斷認為系爭車輛之
    銷售人應為合迪公司，而系爭車輛之交付價金自須先入國詳
    公司，再由國詳公司轉交合迪公司以符資金流向，至系爭車
    輛於法究屬國詳公司回贖後始得出售，抑或由合迪公司逕行
    出售，應屬認知上之差異，伊尚無偽證之故意等語。經查：
（一）被告二人確有於上開時、地證稱上開情詞，另臺灣臺北地
      方法院九十五年重訴字第四三八號民事判決則認定系爭車
      輛係由國詳公司回贖後出售予第三人，與被告（即合迪公
      司）無涉等情，固為被告二人於本院審理中所是認，且經
      告訴人甲○○指述稽詳，並有本院九十四年度訴字第一四
      三七號九十四年九月十二日及九十四年十一月二日審理筆
      錄及民事判決書、臺灣臺北地方法院九十五年重訴字第四
      三八號民事判決書、臺灣高等法院九十五年度重上字第五
      六二號民事判決書、最高法院九十七年度臺上字第一０三
      ０號民事判決書、訂購單、統一發票、買賣契約書、合迪
      公司之答辯狀、本院九十四年度訴字第一四三七號、臺灣
      高等法院臺中分院九十五年上字第一四五號及最高法院九
      十五年臺上字第二六八０號卷等存卷足參，堪認屬實。
（二）惟查，觀諸前揭本院九十四年度訴字第一四三七號告訴人
      甲○○請求國詳公司返還價金案件中，告訴人乃係主張告
      訴人與國詳公司間具有買賣關係，依其間買賣契約物之瑕
      疵擔保規定，請求減少價金，及依不完全給付之法律關係
      請求賠償營業之損失，而經本院以告訴人無法證明國詳公
      司交付系爭車輛予告訴人時，該車有告訴人所指之瑕疵，
      是上開請求為無理由而予以駁回，嗣告訴人上訴後，並由
      高等法院臺中分院以九十五年上字第一四五號及最高法院
      以九十五年臺上字第二六八０號判決認告訴人僅為國詳公
      司與合迪公司所締買賣契約之連帶保證人，並非買賣契約
      之當事人，且對於其是否為合迪公司之債權人及合迪公司
      對國詳公司有何債權均未提出任何證明，故依買賣契約或
      代位合迪公司行使代位權請求為無理由，而判決上訴駁回
      確定等情，既為告訴人所不爭執，且有本院九十四年度訴
      字第一四三七號、高等法院臺中分院九十五年上字第一四
      五號及最高法院九十五年臺上字第二六八０號民事判決書
      、合迪公司與國詳公司為買賣雙方，而告訴人為連帶保證
      人之買賣契約書存卷可參，已足認被告丙○○、乙○○二
      人於上開案件中證述關於第三人鄉親公司事後乃係透過國
      詳公司向合迪公司購得系爭車輛等語，雖與臺灣臺北地方
      法院九十五年重訴字第四三八號、臺灣高等法院九十五年
      度重上字第五六二號、最高法院九十七年度臺上字第一０
      三０號判決所認係國詳公司先行向合迪公司回贖系爭車輛
      後，再行以國詳公司名義出售系爭車輛，此一買賣契約當
      事人應為鄉親公司及國詳公司等情有所歧異；然仍與告訴
      人以其與國詳公司間先前所為另一買賣契約關係主張物之
      瑕疵等請求權，而遭本院、臺灣高等法院臺中分院及最高
      法院均認告訴人欠缺上開請求權基礎而判決敗訴等案情，
      顯然無涉。蓋以告訴人所為上開請求既係以其與國詳公司
      間先前所為之買賣契約之物之瑕疵有無等為據，而與第三
      人鄉親公司事後究係經國詳公司回贖系爭車輛後直接向國
      詳公司購得系爭車輛並請求辦理過戶，抑或透過國詳公司
      向具有動產擔保抵押權之合迪公司購得系爭車輛並請求塗
      銷動產抵押等另一買賣契約關係如何成立，均無關涉，則
      被告二人縱就第三人鄉親公司事後辦理過戶取得系爭車輛
      之來源，亦即此另一存在於鄉親公司與國詳公司或合迪公
      司間買賣契約之當事人為何為虛偽之陳述，仍究難認該等
      陳述係對告訴人上開案件之案情有重要關係之事項者。
（三）況查，國詳公司乃因靠行制度而擁有系爭車輛名義上之所
      有權，然系爭車輛因向合迪公司辦理貸款而使動產擔保設
      定於合迪公司名下，系爭車輛之異動均受貸款公司即合迪
      公司限制，系爭車輛事後因告訴人未繳納分期價金予合迪
      公司，而遭合迪公司自行取回並委託停置在國詳公司相關
      企業以待另行出售，且自行尋找買主至上開處所看車，其
      後國詳公司則交付系爭車輛之價金四百四十萬元予合迪公
      司，合迪公司遂辦理動產抵押權塗銷，而由國詳公司辦理
      過戶予鄉親公司等情，業為被告二人所不爭執，且據證人
      即合迪公司法務丁○○於本院審理中證述詳實，堪見國詳
      公司原雖為系爭車輛之登記所有權人，然因合迪公司就系
      爭車輛有辦理動產擔保抵押權設定，第三人鄉親公司欲購
      買取得系爭車輛所有權時，則需合迪公司配合塗銷動產抵
      押權後，方得由國詳公司辦理所有權過戶無訛。基此，國
      詳公司之經理即被告丙○○辯稱伊主觀上係認國詳公司與
      合迪公司間應為附條件買賣契約關係，並非動產抵押，系
      爭車輛之出售所有權人應為合迪公司，復見合迪公司確有
      自行將系爭車輛取回並另行尋找買主欲行出售之情，是認
      第三人鄉親公司係向合迪公司購買系爭車輛，而國詳公司
      僅係代為轉交買賣價金予合迪公司並配合辦理過戶，故而
      證述上情；另鄉親公司之經理即被告乙○○辯稱伊主觀上
      因見合迪公司就系爭車輛具有動產抵押權，系爭車輛之異
      動均受貸款公司即合迪公司限制，是認系爭車輛之實際銷
      售權人應為合迪公司，而將買賣價金四百四十萬元交予國
      詳公司後，由國詳公司交予合迪公司，再由合迪公司辦理
      動產抵押權塗銷，方而證述上情等語，均非無據，而渠等
      所證上情，當均無礙於上開車輛確係由合迪公司取回後，
      因第三人鄉親公司交付買賣價金予國詳公司，國詳公司始
      有價金交予合迪公司，再由合迪公司配合塗銷抵押權設定
      等情之認定，從而，被告二人上開所證雖與上開臺灣臺北
      地方法院民事判決認定系爭車輛應係國詳公司向合迪公司
      回贖後，再行出售與鄉親公司之見解有所歧異；惟此既僅
      係被告二人主觀上對於該契約關係之法律見解不同所為之
      判斷，然就系爭車輛之實際交易事實則無虛偽證述之情，
      當尚難據此認定被告二人所為上開證述，有何主觀上為虛
      偽陳述之故意。綜上，本件既無足認被告二人就第三人鄉
      親公司購買系爭車輛時之買賣契約當事人為何一節所為上
      開證述，係屬對告訴人上開返還價金案件之案情有重要關
      係之事項者，且被告二人上開所證與實際縱有所出入，惟
      尚非出於故意，而係基於主觀上對買賣交易過程之判斷，
      與臺灣臺北地方法院民事判決之法律認定有所齟齬，經核
      尚無對於所知實情故作虛偽陳述之情事可言，復如上述，
      則揆諸上開說明，堪認被告二人上開所證情詞，顯與偽證
      罪之構成要件不相符，自難以該罪相繩，此外，復查無其
      他任何積極事證足認被告二人確有公訴人所指之上開犯行
      ，核屬不能證明被告二人犯罪，自應為被告二人均無罪之
      諭知。
據上論斷，應依刑事訴訟法第三百零一條第一項之規定，判決如
主文。
中    華    民    國    98    年    3    月    18    日
          刑事第一庭  審判長法  官  林宜民
                            法  官  林清鈞
                            法  官  許惠瑜
以上正本證明與原本無異。
如不服本判決，應於判決送達後十日內向本院提出上訴狀，上訴
於臺灣高等法院臺中分院( 須附繕本 )。
                            書記官  楊家印
中    華    民    國    98    年    3    月    18    日


司法院資訊處製作；財團法人民間司法改革基金會備份。
